【裁判字號】    88,訴,626
【裁判日期】    900226
【裁判案由】    偽造文書等
【裁判全文】
臺灣屏東地方法院刑事判決                          八十八年度訴字第六二六號
    公  訴  人  臺灣屏東地方法院檢察署檢察官
    被      告  戊○○
    指定辯護人  本院公設辯護人  辛○○
右列被告因偽造有價證券案件，經檢察官提起公訴（八十八年度偵字第四五○九號）
，本院判決如左：
        主  文
戊○○連續意圖供行使之用，而偽造有價證券，處有期徒刑壹年拾月，緩刑伍年。
偽造之發票人「甲○○」名義，發票日民國八十五年四月五日，未載到期日，面額新
台幣貳萬元本票貳拾柒張及印章壹枚；偽造之發票人「庚○○」名義，發票日民國八
十五年四月五日，面額新台幣貳萬元本票貳拾肆張及印章壹枚；偽造之發票人「丁○○」名義，發票日民國八十五年九月五日，面額新台幣貳萬元本票貳拾貳張及印章壹
枚；偽造之發票人「己○○」名義，發票日民國八十七年十一月五日，面額新台幣貳
萬元本票貳拾張及印章壹枚；偽造之發票人「丙○○」名義，發票日民國八十六年十
二月五日，面額新台幣貳萬元本票拾貳張及印章壹枚；均沒收。
        事  實
一、戊○○於民國（下同）八十四年間經濟狀況不佳，為資金週轉需要，乃召集自同
    年十一月五日至八十七年十二月五日止之互助會，自任會首，會員共三十八名（
    含會首），其中未經庚○○、丁○○、甲○○、丙○○（起訴書誤載為洪榮勇）
    及己○○等人之同意，仍列入為會員，每月會款新台幣（下同）二萬元，當月五
    日在其位於屏東縣恆春鎮墾丁里文化巷五二號開標，採內標制，以投注標單利息
    較高者得標。詎其因該會有會員標會後不繳死會款逃逸，戊○○為繼續維持該會
    之運作，竟基於為己不法所有之概括犯意，分別於八十五年四月五日、八十五年
    七月五日、八十五年九月五日、八十五年十一月五日及八十六年十二月五日，在
    前揭地點依序偽造甲○○、庚○○、丁○○、己○○及丙○○等人名義之標單得
    標，再分別囑不知名之刻印師，偽刻上開五人之印章，偽造該五人名義之二萬元
    本票予活會會員，計偽造甲○○本票二十七張，庚○○本票二十四張，丁○○本
    票二十二張，己○○本票二十張，丙○○本票十二張，致其他會員陷於錯誤而繳
    交會款（扣除部分會員以他會抵繳或拒繳）；共計詐得金額約七十萬許，致生損
    害於甲○○、庚○○、丁○○、己○○及丙○○等及其餘會員。嗣於八十七年六
    月間因受其他會員倒會不堪賠累而宣告終止上開互助會，並與會員約定由活會會
    員抽籤決定受償順序，並由擔任會首之戊○○收取死會會員簽發之本票交予活會
    會員，於八十八年五月間，因活會會員乙○○就上開甲○○、庚○○、丁○○、
    己○○及洪榮勇等人名義之本票向本院聲請本票裁定，因未能送達而發覺上情。
二、案經乙○○訴由臺灣屏東地方法院檢察署檢察官偵查起訴。
    理  由
一、訊據被告矢口否認有右揭犯罪事實，辯稱：原始該五人都有跟會，但後來均退出
    ，不願繼續下去等語。然查：
    （一）右揭事實業據告訴人乙○○指訴綦詳，並有甲○○、庚○○、丁○○、蔡
          培榮及丙○○等人名義之本票影本各乙紙在卷足稽。
    （二）被告對該五人是否參加其所召集之互助會，供詞反覆，其在偵查中稱：「
          問：是否未經庚○○等人同意，即以他們名義開本票？答：是的，我承認
          沒經同意，就以他們名義開本票，是因為他們臨時又不上會」（見偵查卷
          第三十頁）。於審理中稱：「他們沒有參加，所以有人委託我，又因運氣
          不好，有些人標了會，也繳不出錢來」（見八十八年十二月八日審判筆錄
          ）。嗣經本院問其總共以該五人名義標多少錢？開多少本票？據其答稱：
          以甲○○名義開二十七張本票，應收到五十萬二千八百元；庚○○名義開
          二十四張本票，應收到五十萬八千元；丁○○名義開二十二張本票，應收
          到五十二萬四千元；己○○名義開二十張本票，應收到五十萬元；丙○○
          名義開十張本票，應收到十萬五千元。扣除中間部分會員以其他會相抵或
          拒繳，所以實際收到錢僅三分之一左右，約七十萬元，己○○名義之本票
          發票日八十七年十一月五日係誤載，應是八十五年十一月五日」等語（見
          八十九年十一月十五日審判筆錄）。另被告所舉之證人丁○○亦來院證稱
          沒有跟會（見八十九年一月八日審判筆錄）。足見該丁○○確實並未參與
          本件互助會。
    （三）再其餘甲○○、庚○○、己○○等人，本院據被告提供之住所傳訊，或查
          無該址或該址無其人，亦見被告所供不實，此外，復有互助會名單乙紙影
          本在卷可按，事證明確，被告犯行可資認定。
二、按在紙上或物品上之文字、符號，依習慣或特約，足以為表示其用意之證明者，
    以文書論，刑法第二百二十條第一項定有明文。被告冒用甲○○、庚○○、丁○○、己○○及丙○○等人名義，列名互助會員名單，表示參與該互助會，並偽造
    利息標單，在標單上記載彼等姓名及利息，係用以表示各願付該次標會之利息，
    而以該利息得標之意，自屬偽造刑法第二百二十條以文書論之私文書；又其冒用
    甲○○、庚○○、丁○○、己○○及丙○○等人名義，偽造利息標單，詐標會款
    ，自足損害於甲○○、庚○○、丁○○、己○○及丙○○等人。核被告意圖為自
    己不法之所有，冒用甲○○、庚○○、丁○○、己○○及丙○○等人名義，偽造
    會員名單及利息標單，持以冒標會款，得標後向活會會員詐取會款，足以生損害
    於被冒名之人及各該活會會員行為，係犯刑法第二百十六條、第二百十條、第二
    百二十條第一項之行使偽造準私文書罪及刑法第三百三十九條第一項之詐欺取財
    罪。其偽造署押為偽造私文書之一部分，而偽造私文書之低度行為，已為行使偽
    造私文書之高度行使行為所吸收，僅論以行使偽造私文書罪。再被告偽造甲○○
    、庚○○、丁○○、己○○及丙○○等人名義本票之行為，係犯刑法第二百零一
    條第一項之偽造有價證券罪。其囑不知情之刻印師偽刻被害人甲○○、庚○○、
    丁○○、己○○及丙○○等印章，為間接正犯，而後將上開印章加蓋於其偽造之
    本票上，其偽造印章、偽造印文，均為偽造有價證券之階段行為，不另論偽造印
    章及印文罪；又被告偽造有價證券後復持以行使，其行使之低度行為已為高度之
    偽造有價證券所吸收，僅論以偽造有價證券罪。再被告各次冒標會款，均係以一
    行為，向多數活會會員詐欺會款，屬一行為觸犯數個詐欺取財罪名，應依想像競
    合犯規定，從一重之詐欺取財罪處斷。被告於各次冒標會款後，先後同時偽造被
    害人甲○○本票二十七張，庚○○本票二十四張，丁○○本票二十二張，己○○
    本票二十張，丙○○本票十二張等，亦屬一行為觸犯數個偽造有價證券罪名，應
    依想像競合犯規定從一重之偽造有價證券罪處斷。又被告前後多次之行使偽造私
    文書、詐欺取財、偽造有價證券犯行，均時間緊接，方法相同，所犯又各係犯罪
    構成要件同一之罪，顯係各基於概括犯意反覆為之，均為連續犯，依刑法第五十
    六條規定各以一罪論，並加重其刑。被告上開所犯行使偽造之準私文書、偽造有
    價證券及詐欺取財等三罪，有方法結果之牽連關係，依刑法第五十五條規定應從
    一重之偽造有價證券罪處斷。公訴人雖未就被告偽造其餘本票部分起訴（僅起訴
    偽造五紙），惟該部分與己起訴之偽造有價證券罪等有想像竟競合犯之裁判上一
    罪關係，為起訴效力所及，本院自得併予審理，附此敘明。
三、茲審酌被告犯罪動機、手段、詐取之金額僅數十萬元，情節非重，而其簽本票之
    原意僅在於擔保該互助會債務之履行，或為收取會款之憑證而己，尚難謂對市場
    交易或社會經濟秩序有重大危害，情輕法重，犯後己與各受害會員及告訴人等均
    達成民事和解，己大部分清償完畢，有和解書乙紙附卷可憑，復經告訴人來院陳
    明伊自七十八年跟被告之互助會後，信用良好，最後因景氣差，被部分會員標得
    會款後，即跑掉而不繳死會款所拖垮，目前己還清等語（見九十年二月十二日審
    判筆錄），及其犯後態度等一切情狀，其情顯值閔恕，故依刑法第五十九條酌量
    減輕其刑，刑並先加後減（連續犯加重、酌量減輕），爰判決如主文所示之刑。
    另查被告前未曾受有期徒刑以上刑之宣告，有臺灣高等法院被告全國前案紀錄表
    一份附卷可稽，其受此次審理程序及科刑判決之教訓後當知警惕而無再犯之虞，
    且其犯罪後已與告訴人及其餘會員達成民事和解，己分期清償大部分會款，有和
    解書及告訴人陳述等在卷可佐，本院認被告所受有期徒刑之宣告，以暫不執行為
    適當，併宣告被告緩刑五年。再被告所偽造甲○○本票二十七張，庚○○本票二
    十四張，丁○○本票二十二張，己○○本票二十張，丙○○本票十二張等，合計
    一百零五張，及該五人之印章，雖未扣押，但並無證據證明業已滅失，分依刑法
    第二百零五條、二百十九條規定宣告沒收。至上開偽造本票上所蓋用偽造之印文
    ，係屬偽造之本票之一部，已因上開本票之沒收而包括在內，不另為沒收之諭知
    ；至被告冒名甲○○、庚○○、丁○○、己○○及丙○○等人參與互助會偽造之
    會員名單及開標時偽造之標單，及其上偽造之署押，據被告供稱均己撕毀，會員
    名單僅影印本而己，而標單則於互助會開標後，依民間互助會之習慣皆於當場作
    廢撕毀而不存在，是其此部分所述，尚堪可採，故上開互助會員名單、標單自不
    予以宣告沒收。
據上論斷，應依刑事訴訟法第二百九十九條第一項前段，刑法第第五十六條、第二百
零一條第一項、第二百十六條、第二百十條、第三百三十九條第一項、第五十五條、
第五十九條、第七十四條第一款、第二百零五條、第二百十九條，罰金罰鍰提高標準
條例第一條前段，判決如主文。
中      華      民      國      九十      年      二    月    二十六    日
                                      臺灣屏東地方法院刑事第一庭
                      法  官  夏  金  郎
右正本證明與原本無異。
對於本判決如有不服應於收受送達後十日內向本院提出上訴書狀上訴於台灣高等法院
高雄分院並按他造當事人之人數附具繕本。
                                          書記官   謝博興
中      華      民      國      九十      年      二    月    二十六    日
附錄本案論罪科刑法條全文
刑法第二百零一條第一項：意圖供行使之用，而偽造、變造公債票、公司股票或其他
有價證券者，處三年以上十年以下有期徒刑，得併科三千元以下罰金。


司法院資訊處製作；財團法人民間司法改革基金會備份。
